【裁判字號】    90,易,3724
【裁判日期】    920120
【裁判案由】    詐欺
【裁判全文】
臺灣板橋地方法院刑事判決                          九十年度易字第三七二四號
    公  訴  人  臺灣板橋地方法院檢察署檢察官
    被      告  甲○○  女五十.
    選任辯護人  陳明暉律師
                郭令立律師
右列被告因詐欺案件，經檢察官提起公訴 (八十九年度偵字第七二二０號)，本院判
決如左：
    主  文
甲○○無罪。
    理  由
一、公訴意旨略以：（一）、被告甲○○與乙○○基於共同意圖為自己不法所有之概
    括犯意連絡，先於民國八十二年九月間，由乙○○佯稱「陳金福」，並自稱係長
    慶水泥股份有限公司（下稱長慶公司）建廠策劃委員會主任委員，復佯稱已向賴
    四安祭祀公業購買位於台中市北屯區之三筆土地，並欲提供該等土地與東源建設
    股份有限公司（下稱東源公司）合資興建大樓，使東源公司不疑有他，遂於同年
    九月二十九日，由東源公司負責人丙○○在台北縣永和市○○街二號二樓與乙○○訂立合作投資合建協議書，並將面額為新臺幣（下同）一千五百萬元之支票一
    紙交予乙○○，乙○○旋即將該支票交予甲○○，並由甲○○於同年十月一日持
    該支票前往銀行，利用其在華南商業銀行永和分行福和辦事處所申請開立，帳號
    為第0000000號之帳戶兌現上開支票，並陸續將上開款項提領殆盡。（二
    ）甲○○與乙○○另承前開概括犯意，於同年十一月向東源公司詐稱於掌握長慶
    公司之股份後，願意將長慶公司之股權及採礦權轉讓予東源公司，使東源公司不
    疑有他，先於同月八日交付乙○○現金二千萬元，復於同月十七日與乙○○就此
    簽立合作投資協議書之際，另交付乙○○面額共計三千萬元之支票三紙，另於八
    十三年三月八日再交付乙○○面額為五百萬元之支票一紙。上開現金及支票亦皆
    由乙○○交予甲○○，由甲○○利用上開帳戶，分別於八十二年十一月八日存入
    二千萬元，於同月十八日存入三千萬元再於八十三年四月二十六日存入五百萬元
    ，並陸續提領殆盡。因認被告涉犯刑法第三百三十九條第一項之詐欺取財罪嫌云
    云。
二、公訴人認被告涉犯前開罪嫌，無非以右開事實，業據告訴人東源公司之代表人丙○○指訴明確；且另案被告乙○○亦供稱上開帳戶之鉅額款項，係由本件被告於
    八十二、八十三年間所親自提領；再細查卷附上開帳戶之存款往來明細表，確有
    與告訴人所遭詐欺款項相同金額者存入該帳戶之記錄，而依卷附財政部八十六年
    十二月二十三日台財融字第八六三九八九０一號函所示：「財政部六十九年五月
    二十三日台財錢字第一六０三三號函規定，一次提領新台幣一百萬元以上，應核
    對提領人姓名及身分證明文件並設簿登記之規定，自八十六年四月二十三日起停
    止適用。」所示，則該帳戶提領一百萬元以上款項自仍有上開公函規定之適用，
    另就八十二年十月七日自上開帳戶轉帳支出之一百五十萬元，則係被告作為償還
    華南商業銀行之長期擔保放款之用；於八十三年四月二十日存入之二百萬元，則
    係被告向華南商業銀行所借之款項，是上開帳戶於八十二年、八十三年間，當亦
    係被告所使用，殆無疑問，為其論據。
三、按犯罪事實應依證據認定之，無證據不得推定其犯罪事實。又不能證明被告犯罪
    者，應諭知無罪之判決，刑事訴訟法第一百五十四條、第三百零一條第一項分別
    定有明文。又事實之認定，應憑證據，如未能發現相當證據，或證據不足以證明
    ，自不能以推測或擬制之方法，以為裁判基礎（最高法院四十年台上字第八六號
    判例參照）。再告訴人之告訴，本以使被告受刑事訴追為目的，故其陳述是否與
    事實相符，自應調查其他證據，以資審認，苟其所為攻擊之詞，尚有瑕疵，則在
    此瑕疵未予究明以前，即不能遽採為斷罪之基礎（最高法院六十九年台上字第一
    五三一號判例參照）。
四、訊據被告甲○○堅決否認有何共同詐欺犯行，辯稱：伊與乙○○自七十三年三月
    間起同居在一起，其後因乙○○向伊表示欲與告訴人丙○○所經營之東源公司合
    建大樓及開設水泥公司，因而向伊借用華南銀行永和分行福和辦事處所開設之帳
    戶使用，對於該帳戶內之資金流向伊均不清楚，並未與乙○○共同詐騙，亦未至
    銀行提領告訴人所指之一千五百萬元及五千五百萬元等語。經查：
(一)公訴人所指之犯罪事實 (一)部分：告訴人於八十三年十二月間就被告所涉與乙○○共同詐欺案件，向內政部警政署刑事警察局提出告訴，嗣經臺灣板橋地方法
    院檢察署檢察官偵查，於八十五年十一月二十八日以八十五年度偵緝字第四一０
    號為不起訴處分，其後告訴人不服聲請再議，再由臺灣高等法院檢察署於八十六
    年三月十一日駁回確定在案，此業經本院調閱上開案卷查明無誤，並有上開處分
    書附卷供參。嗣告訴人雖提出財政部台財融字第八六三九八０一號函文所示「金
    融業者對於存戶提款超過一萬元，應核對提領人姓名及身份證明文件，並設立大
    額提款登記簿以備核考」之規定，以證華南商業銀行永和分行福和辦事處提領鉅
    額現鈔登記簿上記載前開款項提領人為被告甲○○，顯見甲○○本人確有至銀行
    提領現款，及認被告甲○○於八十二年十月五日提領告訴人受詐騙之金額四百萬
    元後，僅存入二百萬元入帳，嗣於八十二年十月七日即以轉帳方式償還甲○○自
    己銀行貸款一百五十萬元，足認被告甲○○辯解帳戶借予乙○○使用乙詞不可採
    信，而以此新事實新證據認定臺灣高等法院檢察署處分書所認定之事實有誤，為
    此再行具狀提出告訴。惟查，告訴人告訴共犯乙○○於八十二年九月間冒用「陳
    金福」名義自稱係長慶水泥公司建廠策畫委員會主任委員，並佯稱已向賴四安祭
    祀公業購得位於台中市北屯區○○○○段八、九、九之二號三筆土地，欲提供上
    開土地與東源公司合資興建大樓，致使告訴人不疑有詐，信以為真，交付一千五
    百萬元之支票予乙○○，共犯乙○○並偽刻「長慶水泥公司建廠委員會」及「陳
    金福」之印章蓋用於合作投資合建協議書上，涉犯刑法第二百十條、二百十六條
    之行使偽造私文書罪及同法第三百三十九條第一項之詐欺取財罪之事實，業經本
    院於九十年十二月二十五日以八十九年度易緝字第二０二號判處共犯乙○○有期
    徒刑一年六月，並由臺灣高等法院九十一年十月十五日以九十一年度上訴字第二
    三四五號撤銷原判決，仍判處共犯乙○○有期徒刑一年六月在案，此有上開刑事
    判決附卷可證，而有關本件告訴人所指交付予共犯乙○○一千五百萬元之支票，
    係由被告前往華南商業銀行永和分行福和辦事處提領乙事，查被告以其名義於華
    南商業銀行永和分行福和辦事處所開設之帳號000000000000號帳戶
    ，係於八十一年六月二十二日起開戶使用，此有華南商業銀行永和分行福和辦事
    處八十五年六月十二日華永福存字第三四號函（附於八十五年度偵緝字第四一０
    號第四十九頁）附卷可證，本件上開告訴人所開立之一千五百萬元支票於八十二
    年十月一日存入被告上開帳戶，旋於八十二年十月二日、四日、五日經分別提領
    五百萬元、三百萬元、四百萬元等情，此有華南商業銀行八十四年十月十一日華
    永福字第五八號函及隨函檢附之交易明細表在卷可稽，訊據被告堅決否認曾前往
    領取上開款項等語，而上開款項，業據證人乙○○於前開案件審理中坦承該帳戶
    內之款項係由渠所領取等語（參見前開案件九十年八月三十一日訊問筆錄），雖
    其同時證稱：於領款時，被告甲○○也在現場云云，且華南商業銀行永和分行福
    和辦事處八十六年一月十六日華永福字第八號函亦函覆稱：「甲○○於八十二年
    十月二日及同年月四、五日先後領出新台幣五百萬、三百萬、四百萬元均提領現
    金提款人為甲○○本人」，有該函一件在卷可稽（附於八十五年偵字第一九Ｏ三
    二號案卷第四十九頁），惟經比對上開三筆提領款項之取款憑條及華南銀行提領
    鉅額現鈔登記簿上之提領紀錄，以肉眼觀察之結果，該三紙提款傳票及提領鉅額
    現鈔登記簿上之「甲○○」簽名，均核與被告甲○○於本院前案當庭書寫之筆跡
    （附於前案九十年十一月二十日訊問筆錄後）顯不相同，而與共犯乙○○於該庭
    當庭所書寫，及被告所提出乙○○寄交予渠收受之信封封面之筆跡（附於被告九
    十年十二月二十日答辯狀被證三）相符，顯見領取上開款項之人應為乙○○無誤
    ，更何況苟如共犯乙○○所供提領現金時，被告亦陪同在場云云，則該帳戶之所
    有人即被告陪同到場，何以被告未自行填寫提款單，而由證人乙○○代填提款單
    ？又其於提領時，銀行之承辦人員核對提領人姓名及身份證明文件無誤後，何以
    亦未併同請求提領人之被告於該提領鉅額現鈔登記簿上親自簽領，反而由乙○○
    代簽？是證人乙○○於前案審理中所供：上開款項係伊所領取等語，應與事實相
    符，嗣證人乙○○於本院審理中雖改稱：並未提領上開款項云云，應係意圖為己
    推卸之詞，自不足採信，由此應可推知被告所辯並未共同前往領取乙節，應堪採
    信。至財政部台財融字第八六三九八０一號函文雖明定「金融業者對於存戶提款
    超過一萬元，應核對提領人姓名及身份證明文件，並設立大額提款登記簿以備核
    考」，惟訊據被告於審理中即供稱：伊所有之身份證及印章、存摺均交予乙○○
    等語，顯然證人乙○○係持用被告所有之身份證件前往領取上開款項至明，而華
    南商業銀行上開函示所陳上開款項係由被告本人親領云云，核與卷證資料不符，
    自不足採為證據。其次，公訴人復指被告於八十二年十月二日自上開帳戶轉帳支
    出一百五十萬元，作為償還華南商業銀行之長期擔保放款之用，認被告確有使用
    上開帳戶乙節，訊據被告復辯以：伊先後於八十一年六月二十九日貸款七十萬元
    ，八十一年九月十八日貸款一百五十萬元，八十三年四月二十日貸款二百萬元，
    這三筆伊不知道是否有還清，都是乙○○在處理此事，貸款是乙○○陪我一起去
    辦理的，其他繳交利息、清償都是乙○○在處理等語，惟經本院觀以該一百五十
    萬元之轉帳支出提領憑條（附於八十七年度他字第一０四五號偵查卷第四十五頁
    ），其上戶名「甲○○」之筆跡，核亦與證人乙○○前開所書立之筆跡相同，足
    認本筆款項亦係由證人乙○○所轉帳無誤，應與被告無涉，則被告所辯並不清楚
    等語，應堪採信。末以，告訴人告訴被告與乙○○共犯詐欺部分犯行，迭經本院
    前案及臺灣高等法院審理結果，亦均認被告並不知情而未參與，參見卷附之上開
    刑事判決，是公訴人指被告涉犯此部分詐欺罪嫌，顯乏證據足資認定。
(二)公訴人所指之犯罪事實 (二)部分：告訴人於八十三年十一月間，由該公司之副
    總經理林修齊與證人乙○○洽談有關長慶水泥股份有限公司股權及採礦權之轉讓
    事宜，而後並與之簽立合作投資協議書等情，業據告訴人丙○○於本院審理中供
    述在卷，並有合作投資協議書乙份附卷為證，是被告既未與乙○○共同前往與告
    訴人公司之代表林修齊洽談上開事宜，則其是否有與乙○○共同施用詐術詐騙告
    訴人，顯有疑問；其次，告訴人丙○○雖指稱：洽談時，被告雖未在場，惟當時
    伊打電話去他們住處時，甲○○有接過電話，初步在談時，乙○○也有說將來事
    情處理好後，水泥公司的事情會交給甲○○一起來參與及處理，所以我們認為乙○○回去後會告訴甲○○云云，惟被告與乙○○係同居關係，於告訴人撥打電話
    至渠等住處找乙○○洽談合作事宜，由被告先行接聽電話，此節不足為疑，自難
    以被告曾接聽告訴人撥打之電話，即率斷被告對於乙○○詐騙東源公司之行為知
    悉，且共同參與；再者，東源公司自八十二年十一月間起陸續交付乙○○共計五
    千五百萬元，並先後存入被告上開帳戶等情，此固有華南商業銀行存款往來明細
    表乙份附卷為證，惟就此部分款項之提領，業據證人乙○○於前案審理中供稱：
    伊有拿到這伍仟萬，這是礦山的訂金，後面還有四億多沒拿到，這五仟萬伊自己
    花掉，這些錢存入證人甲○○戶頭，是伊和證人甲○○一起去領，領出來是伊自
    己花等語（參見前案九十年十一月二十日訊問筆錄），因之依此過程觀之，此部
    分之合作協議書既由乙○○與告訴人公司簽立，被告並未在場參與，且有關合作
    之款項亦由告訴人交付予乙○○收執，事後並由其提領花用，核與前開乙○○詐
    騙之方式相同，顯見乙○○均係以利用被告前開帳戶存提告訴人所交付之款項，
    是被告所辯該帳戶均由乙○○使用等語，應堪採信，則被告此部分犯行亦難認定
    。
五、綜上所述，上開各節尚未達使通常一般之人均不致於有所懷疑，而得確信被告確
    有與共犯乙○○共同施用詐術之行為，此外，復查無積極證據足資證明被告有何
    公訴人所指之詐欺犯行，則其犯罪應屬不能證明，自應為無罪判決之諭知。
據上論斷，應依刑事訴訟法第三百零一條第一項，判決如主文。
本案經檢察官謝岳龍到庭執行職務
中      華      民      國    九十二    年      一      月     二十     日
                                      臺灣板橋地方法院刑事第六庭
                                          法  官  徐   蘭   萍
右正本證明與原本無異。
如不服本判決，應於判決送達後十日內，向本院提出上訴狀。
                                          書記官  莊   川   億
中      華      民      國    九十二    年      一      月     二十二   日


司法院資訊處製作；財團法人民間司法改革基金會備份。
